臺灣高雄地方法院刑事裁定　　　　　　 110年度聲再字第46號
聲　請　人
即受判決人　蔡承翰



上列聲請人即受判決人因違反毒品危害防制條例案件，對本院民
國109 年6 月9 日109 年度審易字第17號確定判決（起訴案號：
108 年度毒偵字第3562號），聲請再審，本院裁定如下：
    主  文
再審之聲請駁回。
    理  由
一、聲請再審意旨略以：聲請人即受判決人蔡承翰（下稱聲請人
    ）因施用毒品案件，經臺灣高雄地方法院以109 年度審易字
    第17號判決有期徒刑7 月（下稱系爭判決），然毒品危害防
    制條例業於民國109 年7 月15日修正施行，依據修正後之規
    定及最新實務見解，只要距離上次觀察、勒戒滿3 年，無論
    期間有無再犯施用毒品案件，都應再處以觀察、勒戒之處分
    。而聲請人於系爭判決所為之施用毒品犯行，距離上次觀察
    、勒戒已逾3 年，故認該次犯行應再處以觀察、勒戒，而非
    判決徒刑，為此聲請再審等語。
二、按法院所為意思表示之刑事判決倘經確定，一方面即生形式
    確定力，本於法律秩序安定之公共利益，自不得循上訴等通
    常救濟程序再為爭執而使紛爭再燃，二方面其裁判內容已告
    確定，而生實體確定力，依一事不再理原則，不得再為法院
    審理之客體。惟考之審判之目的，不外真實之發現以期客觀
    正義之實現，若原確定判決所認定之事實有誤，如絕對不許
    糾正，則不異有悖於正義，亦與刑事訴訟制度之發現實體真
    實目的有違，為此刑事訴訟法為謀求實體真實之發現與法律
    秩序安定之平衡，乃設有再審制度之特別救濟程序，以別於
    通常救濟制度，藉以調和上開判決確定力與發現實體真實之
    衝突。然而再審制度既係以業經確定判決所認定之事實錯誤
    為由，所設之特別救濟程序，其聲請再審之理由，當應受嚴
    格之條件限制，避免再審制度遭濫用，而形骸化法律秩序之
    安定性，故刑事訴訟法明文列舉聲請再審之程序及事由。如
    聲請再審之程序違背規定或無再審理由，法院應分別依其情
    形，依刑事訴訟法第433條或第434條第1 項之規定，以裁定
    駁回之。是刑事訴訟之再審制度，係為確定判決認定事實錯
    誤而設之救濟程序，故為受判決人利益聲請再審者，必其聲
    請合於刑事訴訟法第420條第1項第1款至第6 款或第421條所
    定之情形，始得為之，此與非常上訴程序旨在糾正確定裁判
    之審判違背法令者，並不相同。再者，109年1月8 日修正公
    布，同年月10日施行之刑事訴訟法增訂第429條之2前段規定
    ，聲請再審之案件，除顯無必要者外，應通知聲請人及其代
    理人到場，並聽取檢察官及受判決人之意見。其立法意旨係
    為釐清聲請再審是否合法及有無理由，故除顯無必要者外，
    如依聲請意旨，從形式上觀察，聲請顯無理由而應予駁回，
    例如提出之事實、證據，一望即知係在原確定判決審判中已
    提出之證據，經法院審酌後捨棄不採，而不具備新規性之實
    質要件，並無疑義者，或顯屬程序上不合法且無可補正，其
    程序違背規定已明，而無需再予釐清，當然毋庸依上開規定
    通知到場聽取意見之必要，庶免徒然浪費有限之司法資源（
    最高法院109年度台抗字第263號裁定意旨參照）。
三、細繹本件聲請人之聲請意旨，可知聲請人所執前詞係指摘系
    爭判決確定後，毒品危害防制條例第20條等已有修正，且前
    開條文修正後，實務見解改認為條文所謂「3 年後再犯」，
    係指只要本次再犯（不論修正施行前、後）距最近一次觀察
    、勒戒或強制戒治執行完畢釋放，已逾3 年者，即該當之，
    不因其間有無犯第10條之罪經起訴、判刑或執行而受影響（
    最高法院刑事大法庭109 年度台上大字第3826號裁定意旨參
    照），故主張系爭判決應適用修正後之規定及最新實務見解
    ，不得逕為實體之科刑判決，而應給予聲請人再次觀察、勒
    戒之處分云云。經查：
（一）聲請人因施用第二級毒品案件，經本院於109 年6 月9 日
      以109 年度審易字第17號判決有期徒刑7 月，嗣後聲請人
      提起上訴，經臺灣高等法院高雄分院於109 年8 月10日以
      109 年度上易字第409 號認定上訴不合法定要件，判決駁
      回上訴而確定等情，有前開案號之判決書及臺灣高等法院
      被告前案紀錄表各1 份在卷可佐，是聲請人為系爭判決之
      受判決人，且系爭判決經聲請人上訴並遭判決駁回後業於
      109 年8 月10日確定，而因臺灣高等法院高雄分院係以程
      序駁回系爭判決之上訴，故再審之聲請仍屬本院管轄，則
      聲請人向本院聲請再審，於法自無不合，合先敘明。
（二）惟本件聲請再審意旨認系爭判決未依修正後之毒品危害防
      制條例第20條規定及最新實務見解，令聲請人送勒戒處所
      觀察、勒戒而不當，充其量僅係指摘系爭判決有適用法條
      錯誤以及受理訴訟並逕予實體科刑判決之不當，誠屬判決
      有無違背法令之範疇，而非指摘系爭判決認定事實有誤，
      是其所指摘者，誠屬系爭判決有無違背法令而得提起非常
      上訴救濟之問題，核與「再審」乃為糾正原確定判決認定
      事實錯誤之制度設計有悖。且毒品危害防制條例第20條第
      3 項等規定固於109 年1 月15日修正公布，並自同年7 月
      15日施行，然性質上乃屬判決確定後法律之變更，並不符
      合刑事訴訟法所定各款再審事由；況系爭判決之判決日期
      （109 年6 月9 日）乃在109 年7 月15日之前，則該判決
      依據裁判當時之有效規定（即修正前毒品危害防制條例）
      為判決，自無違法之問題；而臺灣高等法院高雄分院109
      年度上易字第409 號判決固係於前開法條修正後作成，然
      斯時尚未有前揭變更原有實務見解之最高法院刑事大法庭
      裁定（裁定日期：109 年9 月18日），故該判決亦無任何
      違法可言，附此敘明。
（三）從而，聲請人之主張純係爭執系爭判決適用法律有無違誤
      之問題，核屬得否依非常上訴程序尋求救濟之範疇，與刑
      事訴訟法第420 條第1 項第1 款至第6 款或同法第421 條
      所定得聲請再審之情形無一相符，是聲請人本件聲請再審
      之程序，顯屬違背規定而不合法，應予駁回。另本件再審
      聲請既於法不合且無可補正，本院認無踐行通知聲請人到
      場並聽取其與檢察官意見等程序之必要，併此敘明。
據上論斷，應依刑事訴訟法第433條前段，裁定如主文。
中    華    民    國   110    年    10    月    18    日
                  刑事第三庭   審判長 法  官  林青怡
                                      法  官  洪韻婷
                                      法  官  胡家瑋
以上正本證明與原本無異。
如不服本裁定，應於收受送達後10日內向本院提出抗告狀。
如因疫情而遲誤不變期間，得向法院聲請回復原狀。
中    華    民    國   110    年    10    月    18    日
                                      書記官  簡雅文